---
title: "Lista 4"
subtitle: "Teoria de Resposta ao Item"
author: "Allan Vieira 14/0128492"
date: "May 29, 2018"
output:
  html_document:
    self_contained: false
    df_print: paged
  pdf_document: default
---

<!-- self_contained: false --- para nao dar pau do plotly com firefox -->
<!-- df_print para as formas de imprimir data frames e tibbles -->
<!-- ver https://rmarkdown.rstudio.com/html_document_format.html -->

<!-- incluir no cabecalho: -->
<!-- always_allow_html: yes  -->
<!--para quando formos passar para pdf -->

<style>
body {
text-align: justify}
</style>

<!-- para justificar texto no markdown -->
<!-- https://stackoverflow.com/questions/43222169/how-to-justify-the-text-to-both-sides-when-knitting-html-in-rmarkdown -->

<!-- <style> -->
<!--   .col2 { -->
<!--     columns: 2 200px;         /* number of columns and width in pixels*/ -->
<!--     -webkit-columns: 2 200px; /* chrome, safari */ -->
<!--     -moz-columns: 2 200px;    /* firefox */ -->
<!--   } -->
<!--   .col3 { -->
<!--     columns: 3 100px; -->
<!--     -webkit-columns: 3 100px; -->
<!--     -moz-columns: 3 100px; -->
<!--   } -->
<!-- </style> -->
<!-- esse de cima funciona no output do RStudio, mas nao nos browsers -->
<!-- tb em: https://stackoverflow.com/questions/31753897/2-column-section-in-r-markdown -->


---

---

### 1)

O modelo de resposta gradual foi ajustado aos dados originais (não disponı́veis). Use as estimativas dos parâmetros (disponı́vel no código) para gerar respostas para 1000 alunos. Use o pacote “mirt” do R para ajustar o modelo de resposta gradual às respostas geradas.

---

Carregamento dos pacotes utilizados:

```{r, message=FALSE, warning=FALSE}
library(dplyr)
library(irtoys)
library(mirt)
library(ggplot2)
library(reshape2)

set.seed(2345) # semente
```

\s\s

Preparação:

```{r}
### Valores estimados dos parametros no modelo de resposta gradual
### para o questionario de hiperatividade em 
### Costa, M.C.M (2014) - Aplicando a Teoria de Resposta ao Item a 
### dados psicométricos, UFRJ.

a.par <- c(2.258,2.019,2.250,2.072,2.654,2.873,3.475,3.465,2.949)
b1.par <- c(-0.347,-0.144,0.615,0.317,0.269,-0.321,-0.289,-0.489,-0.547)
b2.par <- c(0.527,0.708,1.342,1.437,1.138,0.444,0.592,0.303,0.311)
b3.par <- c(1.515,1.560,1.959,1.986,1.940,1.452,1.622,1.210,1.409)
n.itens <- length(a.par)

nr <- 1000 # numero de respondentes

### geracao das proficiencias

theta <- rnorm(nr,0,1)
resp <- matrix(0,nr,n.itens)


### geracao das respostas

mat.prob <- matrix(0,n.itens,4)
for (j in 1:nr) {
  mat.prob <- cbind(rep(0,n.itens),exp(-a.par*(theta[j]-b1.par)),exp(-a.par*(theta[j]-b2.par)),exp(-a.par*(theta[j]-b3.par)))
  mat.prob <- 1/(1+mat.prob)
  mat.prob <- cbind(-t(apply(mat.prob,1,diff)),mat.prob[,4])
  for (i in 1:n.itens)
    resp[j,i] <- sample(4,1,replace=F,mat.prob[i,])
}

### ajuste do modelo de resposta gradual via "mirt" utilizando as respostas simuladas

# write(t(resp),file="/home/allan/Documents/1S2018/TRI/unidade4/lista4/dados.mrg.txt",ncol=9)
resp <- read.table(file="/home/allan/Documents/1S2018/TRI/unidade4/lista4/dados.mrg.txt")


```

\s\s

Ajuste do modelo:

```{r, message=FALSE, warning=FALSE, results='hide'}
# --- 2ª parte - utilizar as respostas geradas (com os thetas simulados) para estimar novos parametros
### ajuste do modelo de resposta gradual via "mirt" utilizando as respostas simuladas
mrg <- mirt(resp,1,itemtype=c('graded'))

prof.est <- fscores(mrg, full.scores=TRUE)
par.est <- coef(mrg,IRTpars=TRUE)

# plot(theta,prof.est)
# abline(0,1)

```

\s\s


---

### 2)

Elabore gráficos com as curvas carcterísticas de cada item, i.e., $P_{ik}^{+}(\theta)$ para as categorias de cada item.

---


**Curvas Características dos Itens (CCI):**

\s\s

Preparando os dados para gerar os gráficos:

```{r}
# --- 3ª parte - preparar os dados para gerar as CCI's

###  objetivo: grafico com as CCI ' s de cada item POR CATEGORIA
# usar facett_wrap para itens

# retirando ultimo item da lista par.est
par.est2 <- par.est[-length(par.est)]

# passando de lista para matriz
par.est_n <- Reduce('rbind', par.est2)


a.par_n <- par.est_n[,1]
b1.par_n <- par.est_n[,2]
b2.par_n <- par.est_n[,3]
b3.par_n <- par.est_n[,4]


### geracao das proficiencias
# theta <- rnorm(nr,0,1)
# criando um range gde de thetas
xtheta <- seq(-5,5, 0.01)

```


\s\s


Calculo das probabilidades:

```{r}
# ---------------- probabilidades P+


### geracao das respostas

# matriz para guardar a sprobabilidades
# mat.prob_n <- matrix(0,n.itens,length(theta)) #teremos 1 matriz 9x4 para cada respondente (theta_j)

mat.prob_n <- matrix()

# # lista para guardar as matrizes
lista_mat.prob_n <- list() # nao precisaremos agora

for (j in 1:length(xtheta)) {
  # calculo das proobabilidades para cada b_k dentro da formula da prob P_ik(theta_j)
  prob_b1 <- 1/(1+exp(-a.par_n*(xtheta[j]-b1.par_n)))
  prob_b2 <- 1/(1+exp(-a.par_n*(xtheta[j]-b2.par_n)))
  prob_b3 <- 1/(1+exp(-a.par_n*(xtheta[j]-b3.par_n)))
  prob_b4 <- rep(1, n.itens) #b_0
  # exp(-a.par_n*(theta[j]-b2.par_n)),
  # exp(-a.par_n*(theta[j]-b3.par_n)))
  
  mat.prob_n <- cbind(prob_b1, prob_b2, prob_b3, prob_b4)
  
  # nao estah guadando a probabilidade
  lista_mat.prob_n[[j]] <- mat.prob_n # nao eh necessario - depois so pegaremos um range de theta
  
}


mat.prob_geral_n <- Reduce("rbind", lista_mat.prob_n)

head(as.data.frame(mat.prob_geral_n, row.names = FALSE),18)

```

\s\s

Gráfico:


```{r}
data_long_n <- as.data.frame(cbind(rep(1:9, nrow(mat.prob_geral_n)/9), rep(xtheta, each=9), mat.prob_geral_n))

colnames(data_long_n) <- c("item", "xtheta", "b1", "b2", "b3", "b4")

# se nao der certo, fazer por apply no ggplot

data_long_n2 <- data_long_n %>%
  melt(id = 1:2)

mypalette <- c( '#e6194b' , "#3cb44b", "#ffe119", '#aa6e28')

p1 <- data_long_n2 %>%
  ggplot(aes(x=xtheta, y=value, colour=as.factor(as.character(variable)))) +
  # colour precisa ser passada dentro do aesthetics para funcionar!
  # sol: https://stackoverflow.com/questions/3777174/
  #plotting-two-variables-as-lines-using-ggplot2-on-the-same-graph
  geom_line()+
  xlab( ' Theta ' )+
  ylab("Prob")+
  facet_wrap(~as.factor(item))+
  scale_color_discrete(name = "Legenda")+
  ggtitle( 'Curvas Características de cada Item para cada Categoria k' )+
  theme(plot.title = element_text(hjust=0.5))
# scale_color_discrete("Item", breaks=as.character(1:14))+
# para acertar ordem dos fatores na legenda
# pq estamos usando scale_color_discrete
# scale_colour_manual("Item", breaks=as.character(1:14), values=mypalette)
p1

```

\s\s


**Probabilidades Exatas:**

\s\s

Calculo das probabilidades exatas:


```{r}

# ---------------- probabilidades exatas

### geracao das respostas

# matriz para guardar a sprobabilidades
# mat.prob_n <- matrix(0,n.itens,length(theta)) #teremos 1 matriz 9x4 para cada respondente (theta_j)
mat.prob_n <- matrix()

# lista para guardar as matrizes
lista_mat.prob_n <- list()

for (j in 1:length(xtheta)) {
  # calculo do exponencial para cada b_k dentro da formula da prob P_ik(theta_j)
  mat.prob_n <- cbind(rep(0,n.itens),
                    exp(-a.par_n*(xtheta[j]-b1.par_n)),
                    exp(-a.par_n*(xtheta[j]-b2.par_n)),
                    exp(-a.par_n*(xtheta[j]-b3.par_n)))
  
  # calculo da probabilidade
  mat.prob_n <- 1/(1+mat.prob_n)
  
  # para calcular o que falta para dar 1 na prob
  mat.prob_n <- cbind(-t(apply(mat.prob_n,1,diff)),mat.prob_n[,4])
  
  lista_mat.prob_n[[j]] <- mat.prob_n 
  
}

mat.prob_geral_n <- Reduce("rbind", lista_mat.prob_n)

head(as.data.frame(mat.prob_geral_n, row.names = FALSE),18)

```


\s\s

Gráfico:

```{r}
data_long_n <- as.data.frame(cbind(rep(1:9, nrow(mat.prob_geral_n)/9), rep(xtheta, each=9), mat.prob_geral_n))

colnames(data_long_n) <- c("item", "xtheta", "b1", "b2", "b3", "b4")

# se nao der certo, fazer por apply no ggplot

data_long_n2 <- data_long_n %>%
  melt(id = 1:2)

mypalette <- c( '#e6194b' , "#3cb44b", "#ffe119", '#aa6e28')

p2 <- data_long_n2 %>%
  ggplot(aes(x=xtheta, y=value, colour=as.factor(as.character(variable)))) +
  # colour precisa ser passada dentro do aesthetics para funcionar!
  # sol: https://stackoverflow.com/questions/3777174/
  #plotting-two-variables-as-lines-using-ggplot2-on-the-same-graph
  geom_line()+
  xlab( 'Theta' )+
  ylab("Prob")+
  facet_wrap(~as.factor(item))+
  scale_color_discrete(name = "Legenda")+
  ggtitle( 'Probabilidade de Responder Exatamente uma Categoria k' )+
  theme(plot.title = element_text(hjust=0.5))
# scale_color_discrete("Item", breaks=as.character(1:14))+
# para acertar ordem dos fatores na legenda
# pq estamos usando scale_color_discrete
# scale_colour_manual("Item", breaks=as.character(1:14), values=mypalette)
p2

```

\s\s


---

### 3)

Com base nas estimativas dos parâmetros $b_{ik}$, $i = 1,2,...,9$, $k = 1,2,3$, você indicaria itens com categorias que poderiam ser aglutinadas?

---

Com base nos gráficos acima, não indicaria itens com categorias que poderiam ser aglutinadas, uma vez que não há curvas extremamente próximas uma das outras, ou seja, os valores de $b_k$ em cada item não são tão próximos



---

### 4)

Obtidas as novas estimativas dos parâmetros dos itens e das proficiências a partir das respostas simuladas para os 1000 respondentes, elabore um gráfico das proficiências estimadas versus proficiências verdadeiras. Analise o gráfico.

---


```{r}

library(ggplot2)
p3 <- ggplot()+
  geom_point(aes(x=theta, y=prof.est), colour="orange")+
  geom_abline(intercept = 0, slope=1)+
  xlab( "theta real" )+
  ylab("theta estimado")+
  labs(title="Proficiências")+
  theme(plot.title = element_text(hjust=0.5))

p3

```


O gráfico mostra diversos pontos aglutinados formando algo parecido com uma reta na porção esquerda inferior do gráfico. Esta "reta" diz respeito a empates que estão ocorrendo nos valores de proficiência mínima - ou seja - nosso modelo de 9 itens não está discriminando muito bem aqueles alunos que estão nas proficiências mínimas. Quando fazemos as estimações, estes alunos apresentam proficiência igual quando na verdade são diferentes.


---

### 5)

Identifique as respostas dos alunos com proficiência estimada mı́nima e máxima. Na sua opinião, qual a explicação para a ocorrência de muitos empates nos valores das proficiências estimadas mı́nimas?

---


```{r}

resp[prof.est==min(prof.est),]

```


A explicação provável seria o baixo número de itens em nosso teste. Com um baixo número de itens, há maior chance de que ocorra estimativas de proficiências iguais.


---

### 6)

Compare graficamente as estimativas dos parâmetros dos 9 itens obtidas a partir das respostas simuladas com aquelas fornecidas originalmente.

---


```{r}

# Preparando os dados:

a <- c(2.258, 2.019, 2.250, 2.072, 2.654, 2.873, 3.475, 3.465, 2.949)
b1 <- c(-0.347, -0.144, 0.615, 0.317, 0.269, -0.321, -0.289, -0.489, -0.547)
b2 <- c(0.527, 0.708, 1.342, 1.437, 1.138, 0.444, 0.592, 0.303, 0.311)
b3 <- c(1.515, 1.560, 1.959, 1.986, 1.940, 1.452, 1.622, 1.210, 1.409)

par.real <- as.data.frame(cbind(item = 1:9, a, b1, b2, b3), row.names = FALSE)

par.est_n2 <- as.data.frame(cbind(item = 1:9, par.est_n), row.names = FALSE)

library(reshape2)
# ideia separar em dois data.frames, fazer um melt por item e depois fazer um merge
# coluna x vem de real, coluna y vem de estimado
# depois usamos o facet_wrap do ggplot2


par_long_x <- par.real %>%
  melt(id="item") %>%
  dplyr::rename(x=value)
  

par_long_y <- par.est_n2 %>%
  melt(id="item") %>%
  dplyr::rename(y=value)


par_long <- merge(par_long_x, par_long_y)


# grafico:

p4 <- par_long %>%
  ggplot()+
  geom_point(aes(x=x, y=y, colour=variable))+
  geom_abline(intercept = 0, slope=1, size=0.3)+
  facet_wrap(~variable)+
  xlab( "real" )+
  ylab("estimado")+
  labs(title="Parâmetros estimados vs reais")+
  scale_color_discrete(name = "Legenda")+
  theme(plot.title = element_text(hjust=0.5))

p4



```


---

### 7)

Gere valores de parâmetros para 50 itens, gere as respostas para estes itens para 1000 respondentes, ajuste o modelo de resposta gradual aos dados e elabore o gráfico das proficiências estimadas versus proficiências verdadeiras. Compare este gráfico com aquele para as estimativas obtidas a partir dos 9 itens originais.

---


Preparação:

```{r}
set.seed(2345) # semente
n.itens <- 50
aa <- runif(n.itens,0.7,2) # parametros de discriminacao
bbb <- matrix(rnorm(50*3,0,1), nrow=50)
bb <- apply(bbb,1,sort)
# n.itens <- 50

nr <- 1000 # numero de respondentes

### geracao das proficiencias

theta <- rnorm(nr,0,1)
resp <- matrix(0,nr,n.itens)

### geracao das respostas

mat.prob <- matrix(0,n.itens,4)

for (j in 1:nr) {
  mat.prob <- cbind(rep(0,n.itens),
                    exp(-aa*(theta[j]-bb[1,])),
                    exp(-aa*(theta[j]-bb[2,])),
                    exp(-aa*(theta[j]-bb[3,])))
  mat.prob <- 1/(1+mat.prob)
  mat.prob <- cbind(-t(apply(mat.prob,1,diff)),mat.prob[,4])
  for (i in 1:n.itens)
    resp[j,i] <- sample(4,1,replace=F,mat.prob[i,])
  }

# write(t(resp),file="/home/allan/Documents/1S2018/TRI/unidade4/lista4/dados.mrg_50.txt",ncol=50)
resp2 <- read.table(file="/home/allan/Documents/1S2018/TRI/unidade4/lista4/dados.mrg_50.txt")


```

\s\s

Ajuste do modelo:

```{r, message=FALSE, warning=FALSE, results='hide'}
# --- 2ª parte - utilizar as respostas geradas (com os thetas simulados) para estimar novos parametros
### ajuste do modelo de resposta gradual via "mirt" utilizando as respostas simuladas
set.seed(2345) # semente
mrg_50 <- mirt(resp2,1,itemtype=c('graded'))

prof.est_50 <- fscores(mrg_50, full.scores=TRUE)
par.est_50 <- coef(mrg_50,IRTpars=TRUE)

# plot(theta,prof.est_50)
# abline(0,1)

```

\s\s

Gráfico:

```{r}

library(ggplot2)
p5 <- ggplot()+
  geom_point(aes(x=theta, y=prof.est_50), colour="purple")+
  geom_abline(intercept = 0, slope=1)+
  xlab( "theta real" )+
  ylab("theta estimado")+
  labs(title="Proficiências")+
  theme(plot.title = element_text(hjust=0.5))

p5

```

Ao utilizarmos um teste com 50 itens, não ocorreu empates nas estimativas de proficiências como ocorreu para o teste com 9 itens. Isso é esperado, pois a probabilidade de ocorrência de empates aumenta, conforme temos menos itens em nosso teste. A título de ilustração, no ENEM, por exemplo, por ser um teste com grande número de itens, há pouca chance de que ocorram empates nas estimativas de proficiências.


---

---

### Referências Bibliográficas

Andrade, F. D., Tavares, H.R. e Valle, R. C. *Teoria de Resposta ao Item: Conceitos e Aplicações*, ABE, 2000, Caxambu.

Costa, M.C.M., *Aplicando a Teoria de Resposta ao Item a dados psicométricos*, UFRJ, 2014, Rio de Janeiro.

---
